臺灣高等法院民事裁定
111年度抗字第759號
抗  告  人  光聯興業股份有限公司

法定代理人  黃維祝


上列抗告人因與相對人吳月霞間拍賣抵押物強制執行聲明異議事
件，對於中華民國111年4月13日臺灣桃園地方法院裁定（111年
度執事聲字第33號）提起抗告，本院裁定如下： 
    主  文
抗告駁回。
抗告程序費用由抗告人負擔。
    理  由
查相對人吳月霞前持原法院101年度司拍字第240號拍賣抵押物
  裁定為執行名義，聲請同院101年度司執字第98645號執行事件
  查封抗告人所有如原裁定附表所示之不動產（下稱系爭不動產
  ）。嗣兩造間就系爭不動產（未辦保存登記建物部分除外）所
  設抵押權之擔保債權額結算爭議，經最高法院於民國109年12
  月17日以109年度台上字第2741號判決命抗告人應將其就前揭
  不動產所設定之新臺幣（下同）2億元最高限額抵押權，變更
  登記為擔保債權額為6,172萬6,019元及自101年2月23日起算之
  法定遲延利息，暨按年息15%計算之違約金，且合計金額不逾2
  億元之普通抵押權（下稱系爭抵押權）確定（下稱第2741號確
  定判決）。抗告人於110年8月26日依強制執行法第113條準用
  第58條第1項規定提出現款，聲請撤銷查封，經執行法院作成
  債權計算書通知各債權人表示意見後，於同年9月間發款1億8,
  038萬7,151元（含執行費、債權本息及違約金）予相對人。上
  訴人以系爭抵押權所擔保之債權業經伊於執行程序中提出現款
  如數清償，該抵押權已歸於消滅為由，聲請執行法院依職權發
  函通知地政機關塗銷系爭抵押權登記（見執行卷㈤第26至27頁
  ）。原處分駁回抗告人之聲請，抗告人不服，提出異議。原裁
  定維持原處分，駁回抗告人之異議。抗告人猶有未服，對之提
  起抗告，意旨略以：依司法院74年10月3日廳民二字第781號
  研究意見，抵押權人於拍賣前提出現金，經由執行法院清償抵
  押權所擔保之債權本息及所應負擔之費用，其結果與法院拍賣
  抵押物清償抵押債權無異，為謀當事人之便利，執行法院似得
  參照拍賣抵押物之情形，除函請地政機關塗銷查封外，並函請
  塗銷抵押權之登記。是系爭抵押權性質已為普通抵押權，伊於
  執行程序中提出現款清償後，執行法院發函通知地政機關塗銷
  系爭不動產之查封登記，足見執行法院亦認該抵押權所擔保之
  債權已如數清償，自應一併函請地政機關塗銷抵押權之登記，
  故原裁定維持原處分駁回伊之異議，乃有違誤，為此提起抗告
  ，並准伊之聲請等語。
按供強制執行之財產權，其取得、設定、喪失或變更，依法應
  登記者，為強制執行時，執行法院應即通知該管登記機關登記
  其事由；不動產查封後，債務人得於拍定前提出現款，聲請撤
  銷查封，強制執行法第11條、第113條準用第58條分別定有明
  文。又依同法第98條第1項、第3項本文規定，買受人（承受人
  ）自領得執行法院所發給權利移轉證書之日起，取得拍賣之不
  動產所有權，存於不動產上之抵押權及其他優先受償權，因拍
  賣而消滅，亦即採塗銷主義。是執行法院於不動產拍定後，發
  給權利移轉證書時，應一併函請地政機關塗銷該不動產之查封
  登記及抵押權設定登記。於債權人以拍賣抵押物裁定為執行名
  義，聲請執行法院查封抵押之不動產時，債務人（或抵押物所
  有人）固得於拍賣前，提出現金經由執行法院清償抵押權所擔
  保之債權本息及其應負擔之費用，倘債權人對於前述擔保債權
  已因清償而全部消滅乙節並無爭執時，為簡便計，固得由執行
  法院基於前述塗銷主義之法理，一併函請地政機關塗銷查封登
  記及抵押權設定登記；惟如債權人對該債權業否全數清償，猶
  有爭執，於執行標的（即不動產）非因拍賣而終結之情形，
　自難僅因一方當事人之便利，即認執行法院負有同時函請地政
  機關塗銷查封登記及抵押權設定登記之義務，此由司法院74年
  10月3日廳民二字第781號函釋意旨，亦謂執行法院就題示「
  清償抵押權本息及所應付負擔費用」情事，為謀當事人之便利
  ，「似」得參照拍賣抵押物之情形，函請塗銷抵押權登記，非
  指無論抵押權擔保債權已否清償，有無爭執，均應一併函請地
  政機關塗銷其登記。是本件抗告人雖於110年8月間提出現款，
  聲請撤銷查封，並經執行法院作成債權計算書通知各債權人表
  示意見後，發款1億8,038萬7,151元予相對人（見執行卷㈣第21
  5至218、330至332、338至341、375、386、392頁）。上訴人
  以系爭抵押權所擔保之債權業經伊於執行程序中提出現款如數
  清償，該抵押權已歸於消滅為由，聲請執行法院依職權發函通
  知地政機關塗銷系爭抵押權登記（見執行卷㈤第26至27頁）。
  惟相對人對於該抵押權所擔保之債權業否全數清償（含違約金
  債權數額及結算日期等）乙節，猶有爭執，此亦為抗告人所自
  承（見本院卷第63頁），是原裁定維持原處分，認系爭抵押權
  是否因清償消滅而應予塗銷，事涉實體爭執，不宜逕由執行法
  院依職權函請地政機關塗銷系爭抵押權之登記，依前說明，於
  法並無違誤或不當，抗告意旨仍執陳詞，主張本件依前揭司法
  院函釋，執行法院應依職權函請地政機關塗銷抵押權登記為由
  ，指摘原裁定不當，聲明廢棄，為無理由，應予駁回。
據上論結，本件抗告為無理由，爰裁定如主文。
中　　華　　民　　國　　111 　年 　　7　　月    13　　日
                  民事第七庭    
                      審判長法  官  李昆霖
                            法  官  譚德周
                            法  官  林翠華
正本係照原本作成。
如不服本裁定，應於收受送達後10日內向本院提出抗告狀，並應
繳納抗告費新臺幣１千元。
中　　華　　民　　國　　111 　年　　7 　　月　　13　　日
　　　　　　　　　　　　　  書記官  陳褘翎